ACORDAO-COMPLETO-2438716

ACÓRDÃO 12983/2020 ATA 41/2020 - SEGUNDA CÂMARA

VISTO, relatado e discutido o ato de aposentadoria de Antônio Moreira Santos no cargo de Técnico Legislativo - Área de Polícia Legislativa do Senado Federal. 
	ACORDAM os ministros do Tribunal de Contas da União, reunidos em sessão da 2ª Câmara, ante as razões expostas pela relatora, e com fundamento nos artigos 71, incisos III e IX, da Constituição Federal de 1988, 1º, inciso V, e 39, inciso II, da Lei 8.443/1992, 1º, inciso VIII, 259, inciso II, e 262 do Regimento Interno, 8º da Resolução TCU 206/2007 e 19 da Instrução Normativa TCU 78/2018, bem como na Súmula TCU 106, em: 
	9.1. considerar ilegal o ato de aposentadoria em análise e negar-lhe registro;
9.2. dispensar a reposição das importâncias indevidamente recebidas de boa-fé pelo beneficiário até a data da notificação desta deliberação à unidade jurisdicionada;
9.3. determinar ao Senado Federal que:
9.3.1. no prazo de 15 (quinze) dias, a contar da ciência desta deliberação, cesse pagamentos decorrentes do ato impugnado, sob pena de ressarcimento das quantias pagas indevidamente e responsabilização solidária da autoridade competente;
9.3.2. comunique a Antônio Moreira Santos a deliberação deste Tribunal e o alerte de que o efeito suspensivo proveniente de eventual interposição de recursos no TCU não o eximirá da devolução dos valores indevidamente recebidos após a notificação, em caso de desprovimento dos apelos;
9.3.3. no prazo de 30 (trinta) dias, a contar da ciência deste acórdão:
9.3.3.1. encaminhe a este Tribunal, por cópia, comprovante da data em que o interessado dele tomar conhecimento; e
9.3.3.2. emita novo ato, em que seja suprimida a irregularidade verificada, e o submeta ao TCU para nova apreciação.

Ato de concessão de aposentadoria a ex-servidor do Senado Federal.

Segunda Câmara

Senado Federal.

3. Interessado: Antônio Moreira Santos (CPF XXX.485.725-XX).

13.1. Ministros presentes: Augusto Nardes (na Presidência), Aroldo Cedraz, Raimundo Carreiro e Ana Arraes (Relatora).
13.2. Ministros-Substitutos presentes: Marcos Bemquerer Costa e André Luís de Carvalho.

ANA ARRAES

Adoto como relatório a instrução elaborada na Secretaria de Fiscalização de Pessoal - Sefip, a qual obteve a anuência do diretor técnico e do representante do Ministério Público junto ao Tribunal - MPTCU (peças 16/18) :
"INTRODUÇÃO 
1.	Trata-se de ato de concessão de aposentadoria de ANTÔNIO MOREIRA SANTOS (CPF: XXX.485.725-XX) no cargo de Técnico Legislativo - Área de Polícia Legislativa do Senado Federal, submetido, para fins de registro, à apreciação do Tribunal de Contas da União (TCU) , de acordo com o art. 71, inciso III, da Constituição Federal. 
2.	O ato foi cadastrado e disponibilizado ao TCU por intermédio do Sistema SISAC, na forma da Instrução Normativa TCU 55/2007.
EXAME TÉCNICO  
3.	Os autos retornaram a esta Unidade Técnica em face de determinação da Ministra-Relatora (peça 10) para que seja realizada diligência ao Senado Federal com o objetivo de encaminhar ao TCU os demais Boletins de Pessoal que designaram Antônio Moreira Santos para o exercício de funções comissionadas, bem assim que o dispensaram do exercício dessas funções.
4.	Em nossa instrução anterior (peça 7) , propomos a ilegalidade do ato pelos seguintes motivos: i) concessão das vantagens de quintos/décimos e opção, sem que o servidor tenha sido formalmente designado para o exercício da função de Motorista, contrariando entendimento deste Tribunal no Acórdão 2602/2013-TCU-Plenário; e ii) concessão da vantagem de opção, o que proporcionou acréscimo aos proventos de aposentadoria em relação a última remuneração, assim como em virtude de não haver incidência de contribuição previdenciária na atividade, resultando em descumprimento do disposto no art. 40, caput e § 2º, da Constituição Federal, com redação dada pela Emenda Constitucional 20/1998.
5.	Especificamente em relação à segunda ilegalidade apontada acima, houve concordância da Ministra-Relatora. Todavia, em relação à primeira ilegalidade, acatando proposta do Ministério Público, determinou-se nova diligência para que a Unidade Jurisdicionada apresentasse novos documentos visando demonstrar que o servidor foi formalmente designado e dispensado da função de Motorista (utilizada para incorporação de quintos) .
6.	Em comprimento a diligência deste Tribunal, o órgão de origem encaminhou os documentos que foram acostados na peça 13 que serão analisados adiante.
7.	Consoante consta no ato, a função de Motorista (utilizada na incorporação dos quintos) foi exercida nos seguintes períodos: a) 1/11/1989 a 18/12/1992; b) 19/12/1992 a 31/1/1995; c) 27/9/1995 a 26/6/1997; d) 27/6/1997 a 3/6/1999; e) 31/10/2000 a 4/11/2002.
8.	A tabela abaixo apresenta os períodos acima que estão devidamente comprovados com atos de designação e dispensa da função de Motorista (documentos peças 4 e 13) :
	Função
	Data início
	Data fim
	Documento designação
	Documento dispensa

	Motorista
	1/11/1989
	18/12/1992
	Boletim 456 (peça 4) a partir de 26/2/1987.
Boletim 541 (peça 4) a partir de 18/9/1990
	Não há

	Motorista
	19/12/1992
	31/1/1995
	Boletim 541 (peça 4) a partir de 18/9/1990
	Não há

	Motorista
	27/9/1995
	26/6/1997
	Boletim 1103 (peça 4) a partir de 27/9/1995
	Não há

	Motorista
	27/6/1997
	3/6/1999
	Não há
	Boletim 1961

	Motorista
	31/10/2000
	4/11/2002
	Boletim 2241 (peça 4) a partir de 31/10/2000
	Não há

9.	Vale esclarecer que os novos documentos encaminhados pela Unidade Jurisdicionada na peça 13, em virtude de determinação da Ministra-Relatora (peça 10) , em nada acrescentou em relação ao já constante nos autos (peça 4) , visando elucidar as dúvidas em relação a função de Motorista que foi utilizada para incorporação de quintos.
10.	A despeito de não haver atos de dispensa de função comissionada em relação a alguns períodos discriminados acima, assim como em relação a um ato de designação de função, consoante consta na tabela acima, o Gestor de Pessoal trouxe informações novas na peça 13, p. 12/13 que nos faz mudar de posição em relação a nossa instrução de peça 7.
11.	Tal informação está nos itens 1 a 3 do parágrafo primeiro do documento de peça 13, p. 12/13, onde é dito que havia desligamento automático da função comissionada do servidor após o término do mandato do parlamentar (servidor exercia função no Gabinete de Senador) . Daí está a explicação de não haver atos de dispensa na data fim de 31/1/1995 acima. Ademais (consoante justificado nesse documento, em 18/12/1992 o servidor não foi efetivamente dispensado da função, mas tão somente confirmado na função em virtude da posse do Senador Hydekel Freitas, suplente do Senador Afonso Arinos, falecido em agosto de 1990.
12.	Nesse caso, entende-se que não se pode culpar ou penalizar o servidor pela forma como ele foi dispensado ou confirmado na função de Motorista, em virtude do término de mandato de Senador ou pela posse de Suplente de Senador.
13.	Diante disso, especialmente em relação a justificativa do Gestor de Pessoal trazida nos autos e juntada na peça 13, p. 12/13, esta Unidade Técnica está convencida de que no mínimo os períodos de 1º/11/1989 a 18/12/1992 e 19/12/1992 a 31/1/1995 podem ser computados para incorporação de quintos/décimos. Em razão disso, comprova-se a incorporação de 10/10 (dez décimos) da função de Motorista constante no ato.
14.	Portanto, retificamos nossa proposta na instrução de peça 7 para que o ato seja apreciado pela ilegalidade somente em virtude da concessão da vantagem de 'opção', uma vez que proporcionou acréscimo aos proventos de aposentadoria em relação a última remuneração, assim como em virtude de não haver incidência de contribuição previdenciária na atividade, resultando em descumprimento do disposto no art. 40, caput e § 2º, da Constituição Federal, com redação dada pela Emenda Constitucional 20/1998.
15.	Nada obstante, deve-se dispensar a devolução dos valores indevidamente recebidos de boa-fé, nos termos do Enunciado 106 da Súmula de Jurisprudência deste Tribunal.
16.	Por fim, o aludido ato deu entrada neste Tribunal há menos de cinco anos, não sendo aplicável, portanto, o procedimento de contraditório e ampla defesa determinado pelo Acórdão 587/2011-TCU-Plenário.
CONCLUSÃO 
17.	A abrangência e a profundidade das verificações levadas a efeito fundamentam convicção de que o ato deve ser apreciado pela ilegalidade em virtude da concessão da vantagem de opção, o que proporcionou acréscimo aos proventos de aposentadoria em relação a última remuneração, assim como em virtude de não haver incidência de contribuição previdenciária na atividade, resultando em descumprimento do disposto no art. 40, caput e § 2º, da Constituição Federal, com redação dada pela Emenda Constitucional 20/1998.
PROPOSTA DE ENCAMINHAMENTO 
18.	Ante o exposto, com fundamento nos arts. 71, inciso III, da Constituição Federal, 1o, inciso V, e 39, inciso II, da Lei 8.443/1992 e 260, § 1o, do Regimento Interno do Tribunal de Contas da União, propõe-se:
a) considerar ilegal e negar o registro do ato constante do presente processo.
b) dispensar o ressarcimento das quantias indevidamente recebidas de boa-fé, consoante o disposto no Enunciado 106 da Súmula de Jurisprudência do TCU;
c) determinar, com fundamento no art. 4º, inciso I, da Resolução TCU 315/2020, ao Senado Federal que:
c.1) faça cessar, com base no art. 262, caput, do Regimento Interno do TCU, c/c art. 19, inciso II, da IN TCU 78/2018, o pagamento da vantagem de opção que trata o art. 2º da Lei 8.911/1994, no prazo 15 (quinze) dias, contados a partir da ciência desta deliberação, sujeitando-se a autoridade administrativa omissa à responsabilidade solidária, uma vez que o seu pagamento viola o disposto no art. 40, caput e § 2º, da Constituição Federal, com redação dada pela Emenda Constitucional 20/1998;
c.2) emita novo ato de aposentadoria, no prazo de 30 (trinta) dias, e submeta-o a registro deste Tribunal, após cumprida a medida do subitem anterior;
c.3) comunique o interessado do teor desta decisão, alertando-o de que o efeito suspensivo proveniente da interposição de eventuais recursos não o exime da devolução dos valores percebidos indevidamente após a respectiva notificação, caso os recursos não sejam providos;
c.4) no prazo de trinta dias, contados da ciência da decisão, envie a este Tribunal documentos comprobatórios de que o interessado está ciente do julgamento deste Tribunal."
É o relatório.

não há.

Procurador Rodrigo Medeiros de Lima.

APOSENTADORIA. INCORPORAÇÃO DA VANTAGEM "OPÇÃO" APÓS A EMENDA CONSTITUCIONAL 20/1998. ILEGALIDADE. NEGATIVA DE REGISTRO. DETERMINAÇÕES.

APOSENTADORIA (APOS)

Secretaria de Fiscalização de Pessoal - Sefip.

Trata-se de ato de concessão de aposentadoria a Antônio Moreira Santos no cargo de Técnico Legislativo - Área de Polícia Legislativa do Senado Federal, submetido, para fins de registro, à apreciação do Tribunal de Contas da União, nos termos do art. 71, inciso III, da Constituição Federal.
2.	Em sua primeira instrução, a Secretaria de Fiscalização de Pessoal - Sefip opinou pela ilegalidade do ato e negativa de registro, em razão de:
	i) concessão das vantagens de "quintos/décimos" e "opção", sem que o servidor tenha sido formalmente designado para o exercício da função de motorista, contrariando entendimento do TCU no Acórdão 2602/2013-TCU-Plenário; e 
	ii) concessão da vantagem de "opção", o que proporcionou acréscimo aos proventos de aposentadoria em relação à última remuneração, assim como em virtude de não haver incidência de contribuição previdenciária na atividade, resultando em descumprimento do disposto no art. 40, caput e § 2º, da Constituição Federal, com redação dada pela Emenda Constitucional 20/1998.
3.	Contudo, o Ministério Público junto ao TCU - MPTCU, apesar de acompanhar as conclusões da unidade instrutora de que o recebimento pelo interessado da vantagem "opção" é indevido, divergiu no que toca à concessão da vantagem de "quintos/décimos". Opinou pela realização de nova diligência ao Senado Federal, para que encaminhasse a esta Corte os demais boletins de pessoal que designaram Antônio Moreira Santos para o exercício de funções comissionadas, bem assim que o dispensaram do exercício dessas funções. Acolhi a proposta e determinei a diligência.
4.	Com as novas informações trazidas pela unidade jurisdicionada à peça 13, a Sefip mudou de entendimento, pelas seguintes razões (peça 16) :
"10.	A despeito de não haver atos de dispensa de função comissionada em relação a alguns períodos discriminados acima, assim como em relação a um ato de designação de função, consoante consta na tabela acima, o Gestor de Pessoal trouxe informações novas na peça 13, p. 12/13 que nos faz mudar de posição em relação a nossa instrução de peça 7.
11.	 Tal informação está nos itens 1 a 3 do parágrafo primeiro do documento de peça 13, p. 12/13, onde é dito que havia desligamento automático da função comissionada do servidor após o término do mandato do parlamentar (servidor exercia função no Gabinete de Senador) . Daí está a explicação de não haver atos de dispensa na data fim de 31/1/1995 acima. Ademais (consoante justificado nesse documento, em 18/12/1992 o servidor não foi efetivamente dispensado da função, mas tão somente confirmado na função em virtude da posse do Senador Hydekel Freitas, suplente do Senador Afonso Arinos, falecido em agosto de 1990.
12.	 Nesse caso, entende-se que não se pode culpar ou penalizar o servidor pela forma como ele foi dispensado ou confirmado na função de Motorista, em virtude do término de mandato de Senador ou pela posse de Suplente de Senador.
13.	Diante disso, especialmente em relação a justificativa do Gestor de Pessoal trazida nos autos e juntada na peça 13, p. 12/13, esta Unidade Técnica está convencida de que no mínimo os períodos de 1º/11/1989 a 18/12/1992 e 19/12/1992 a 31/1/1995 podem ser computados para incorporação de quintos/décimos. Em razão disso, comprova-se a incorporação de 10/10 (dez décimos) da função de Motorista constante no ato." (grifei) 
5.	Conquanto tenha sido esclarecida a impropriedade relativa aos "quintos/décimos", a unidade técnica, com o apoio do MPTCU, avaliou que persiste a ilegalidade do ato, em virtude da presença de rubrica referente à vantagem denominada "opção" (art. 2º da Lei 8.911/1994) , o que proporcionou acréscimo aos proventos de aposentadoria em relação à última remuneração contributiva da atividade e, em consequência, resultou em descumprimento do disposto no art. 40, caput e § 2º, da Constituição Federal, com a redação dada pela Emenda Constitucional 20/1998.
6.	Alinho-me à manifestação da unidade instrutiva acerca da ilegalidade do ato.
7.	De fato, este Tribunal firmou entendimento de que é "vedado o pagamento das vantagens oriundas do art. 193 da Lei 8.112/1990, inclusive o pagamento parcial da remuneração do cargo em comissão ('opção') , aos servidores que implementaram os requisitos de aposentadoria após 16/12/1998, data de publicação da Emenda Constitucional 20, que limitou o valor dos proventos à remuneração do cargo efetivo no qual se deu a aposentadoria" (Acórdão 1599/2019-TCU-Plenário, rel. Min. Benjamin Zymler) .
8.	Além disso, a jurisprudência apregoa que é "vedado ao servidor público carrear para os proventos da aposentadoria ou para a pensão por ele instituída parcela da remuneração sobre a qual não incidiu desconto previdenciário" (Acórdão 5919/2019-TCU-Primeira Câmara, mesmo relator) .
9.	Isso posto, cumpre considerar o ato ilegal, negando-lhe registro. Ademais, impõe-se determinar à unidade jurisdicionada que faça cessar os pagamentos da parcela considerada irregular, dispensando-se a devolução dos valores recebidos de boa-fé, nos termos da Súmula 106 do TCU.
10.	Registro que o ato de concessão de aposentadoria deu entrada nesta Corte há menos de 5 anos, não sendo aplicável, portanto, o procedimento de contraditório e ampla defesa preconizado pelo Acórdão 587/2011-TCU-Plenário.
	Nesses termos, VOTO por que o Tribunal adote a minuta de deliberação que ora submeto à apreciação deste Colegiado.
TCU, Sala das Sessões Ministro Luciano Brandão Alves de Souza, em 17 de novembro de 2020.
ANA ARRAES 
Relatora